【裁判字號】    96,上訴,2264
【裁判日期】    970131
【裁判案由】    貪污等
【裁判全文】
臺灣高等法院臺中分院刑事判決        96年度上訴字第2264號
上  訴  人  臺灣南投地方法院檢察署檢察官
上  訴  人
即  被  告  子○○
選任辯護人  林萬生律師
            徐文開律師
被      告  乙○○
指定辯護人  本院公設辯護人  丑○○
被      告  癸○○
                    1號
選任辯護人  董怡君律師
            林開福律師
被      告  壬○○
選任辯護人  陳胘富律師
被      告  丙○○
選任辯護人  張崇哲律師
            張仕融律師
上列上訴人因被告貪污等案件，不服臺灣南投地方法院96年度訴
字第98號中華民國 96年7月10日第一審判決（起訴案號：臺灣南
投地方法院檢察署95年度偵字第522、550號），提起上訴，本院
判決如下：
    主  文
原判決關於子○○、乙○○部分撤銷。
子○○共同違反在他人山坡地內，不得擅自從事採取土石之經營
之規定，累犯，處有期徒刑壹年貳月，減為有期徒刑柒月。
乙○○共同違反在他人山坡地內，不得擅自從事採取土石之經營
之規定，處有期徒刑壹年，減為有期徒刑陸月，如易科罰金，以
新臺幣玖佰元即銀元佰元折算壹日。
其他上訴駁回。
    事  實
一、子○○曾因違反政府採購法案件，經本院以九十年度上訴字
    第二八四號判決判處有期徒刑五月，提起上訴後，經最高法
    院以九十一年度臺上字第六二六七號判決駁回上訴而確定，
    嗣於民國九十一年十二月十九日易科罰金執行完畢。
二、子○○係立法委員陳志彬服務處秘書，緣於九十四年五月間
    南投縣（以下不引縣）南投市市民代表庚○○及南投市永豐
    里里長王文獻等人為爭取貫通南投市永豐里等處通往荔枝王
    景點之永豐農路，透過立法委員陳志彬服務處陳情，並以南
    投縣縣議員莊文斌名義爭取南投縣政府工程配合款新臺幣（
    下同）九萬八千元，以辦理「南投市○○里○○○路改善工
    程」（以下簡稱為本案工程），嗣經南投縣政府於同年六月
    間核定補助南投市公所九萬八千元辦理本案工程。南投市公
    所承辦人即技士壬○○乃於同年八月間與奕富營造有限公司
    （以下簡稱為奕富公司，實際負責人為丙○○，名義負責人
    為丙○○之妻江秋雪）議價之方式，由奕富公司以九萬五千
    元之價格承攬本案工程，並經壬○○簽呈由工務課課長癸○○、主任秘書陳瑞慶審核，最後由市長李朝卿核准；奕富公
    司再於同年八月二十日與乙○○訂立委託契約，將本案工程
    委由乙○○全權處理。本案工程原設計係經過南投市○○○○段第三六三、三六四地號土地（上開地號土地為己○○等
    人所有，且均經主管機關核定屬山坡地），寬三公尺、長九
    十公尺、挖方九十立方公尺。惟因該等土地之部分所有權人
    後悔不同意施作，本案工程遂於同年九月間變更設計，將施
    工地點變更為經過南投市○○○○段第三六五、三六六、三
    六六之一地號土地（上開地號土地依序為施天庚、施朝庸、
    施朝旺等人所有，且均經主管機關核定屬山坡地），工程設
    計變更為寬八公尺、長四百公尺、挖方一千三百八十七立方
    公尺，且挖取之土石應運至南投市垃圾掩埋場，不得外運至
    其他地方；其後施天庚、施朝庸、施朝旺等人並同意無償提
    供上開土地供本案工程使用。乙○○轉包得本案工程後，竟
    與子○○共同基於盜採土石之犯意聯絡，利用施作本案工程
    之機會，於同年八月下旬，利用不知情之真實姓名、年籍不
    詳之挖土機司機、砂石車司機挖取南投市○○○○段第三六
    四地號土地上之土石，並載運至不明處所；本案工程變更設
    計後，又於同年十月間，利用不知情之真實姓名、年籍不詳
    之挖土機司機挖取南投市○○○○段第三六五、三六六、三
    六六之一等地號土地上之土石，並推由乙○○出面，以十二
    萬元之價格將挖取之土石出售予陳德鑫，陳德鑫再將土石販
    售予再興砂石行負責人蔡志宗，並由不知情之砂石車司機簡
    裕釧及其他真實姓名、年籍不詳之砂石車司機將土石載運至
    再興砂石行，總計共有一千二百二十八立方公尺土石載運並
    販售至再興砂石行。同年十月間本案工程因遭民眾檢舉有土
    石外運情形，經南投縣政府流域管理局等單位派員會勘後，
    查知本案工程有超挖並外運之情形，再查獲上情。
三、案經法務部調查局南投縣調查站暨南投縣政府警察局移送臺
    灣南投地方法院檢察署檢察官偵查起訴。
    理  由
甲、原判決撤銷部分：
壹、有罪部分：
一、認定犯罪事實所憑證據及理由：
    訊據上訴人即被告子○○、被告乙○○均矢口否認有何上述
    犯行，被告子○○並辯稱：當初是里長與當地代表拿著陳情
    書到服務處來，叫伊幫忙，可能是為了選票伊很熱心，只要
    有會勘都會到場，才會被誤解伊有參與這件工程，本件不是
    伊實際承包的云云。被告乙○○則辯稱：伊只有負責道路舖
    設，並未賣土石云云。經查：
  (一)九十四年五月間南投市市民代表庚○○及南投市永豐里里長
    王文獻等人為爭取貫通南投市永豐里等處通往荔枝王景點之
    永豐農路，透過立法委員陳志彬服務處陳情，並以南投縣縣
    議員莊文斌名義爭取南投縣政府工程配合款九萬八千元，以
    辦理本案工程，嗣經南投縣政府於同年六月間核定補助南投
    市公所九萬八千元辦理本案工程；南投市公所承辦人即被告
    壬○○乃於同年八月間與奕富公司議價之方式，由奕富公司
    以九萬五千元之價格承攬本案工程，並經被告壬○○簽呈由
    工務課課長即被告癸○○、主任秘書陳瑞慶審核，最後由市
    長李朝卿核准；奕富公司又於同年八月二十日與被告乙○○
    訂立委託契約，將本案工程委由被告乙○○全權處理；本案
    工程原設計係經過南投市○○○○段三六三、三六四地號土
    地，寬三公尺、長九十公尺、挖方九十立方公尺，惟因該等
    土地之部分所有權人事後有意見，本案工程於同年九月間變
    更設計，將施工地點變更為經由南投市○○○○段三六五、
    三六六、三六六之一地號土地，工程設計變更為寬八公尺、
    長四百公尺、挖方一千三百八十七立方公尺，且挖取之土石
    應運至南投市垃圾掩埋場，不得外運至其他地方；其後施天
    庚、施朝庸、施朝旺等人並同意無償提供上開土地供本案工
    程使用等情，業據證人即南投市市民代表庚○○、南投市永
    豐里里長王文獻、施天庚、施朝庸、施朝旺等人及壬○○、
    丙○○以證人身分於原審法院審理時證述甚詳，復有南投縣
    議會九十四年五月六日投議議字第○九四一○○○八一三號
    函、南投縣政府九十四年六月九日府流路字第○九四○一一
    三八六三○號函（以上見南投縣政府警察局投警刑偵三字第
    ○九五○○八二六二四號偵查卷第一、二頁）、南投市公所
    工程預算書、南投市公所工程計算表、南投市公所工程估價
    單、南投市公所變更設計預算詳細表、南投縣政府原住民局
    工程數量明細表、工程圖、土地使用同意書（以上見九十五
    年度他字卷第四至十四頁）及委託契約書（見南投縣政府警
    察局投警刑偵三字第○九五○○八二六二四號偵查卷第一○
    二、一○三頁）等附卷可稽，應堪採信為真實。
  (二)坐落南投市○○○○段第三六四、三六五、三六六、三六六
    之一地號等土地依序為己○○、施天庚、施朝庸、施朝旺等
    人所有一節，有上開土地之土地登記公務用謄本在卷可佐（
    見九十五年度偵字第五二二號卷【二】第一五四至一五八頁
    ）。另上開土地均經主管機關核定屬山坡地，亦有南投縣政
    府九十六年五月十六日府水管字第○九六○○九四一九七○
    號函在卷可憑（見原審卷卷【二】第二六四頁），亦採信為
    真實。是上開土地為己○○等人所有，且均經主管機關核定
    屬山坡地等情，堪以認定。
  (三)被告丙○○於原審法院審理時以證人身分證述：伊是奕富公
    司的實際負責人，本案工程不是伊自己施作，是以九萬元給
    被告乙○○施作，伊帶被告乙○○到現場看，被告乙○○說
    現在沒有工作做，能不能把本件工程給他作，伊當時在卓蘭
    有工程，本件工程伊就以九萬元轉包給被告乙○○，伊有交
    九萬元給被告乙○○，是在簽約後第二天；伊與公所議價後
    ，伊知道本件土石要載去市公所掩埋場，伊有告訴被告乙○○土石不可以載出去賣；本件工程第一次開工時伊有去現場
    插界址，之後就沒有做其他工作等語（見原審卷卷【二】第
    一四四至一五三頁）。
  (四)證人即南投市○○○○段三六四地號土地所有權人己○○於
    原審法院審理時證述：伊在九十四年八月下旬發現伊的土地
    被開挖，伊到現場去時看到被告子○○在場，被告子○○帶
    伊到施工工地，進去後，伊看到伊土地旁邊左側已經被開挖
    ，導致伊土地與相鄰地方崩塌，因為並沒有經過伊的同意就
    開挖，伊去警察局報案；開挖有侵犯到伊的土地，是從界址
    開始開挖，但是伊土地內也被開挖一部份，山坡地底下，圓
    弧形被開挖；總共挖了二個洞，開挖第一個洞之前，沒有經
    過伊的同意，開挖第二個洞是伊先簽同意書再開挖等語（見
    原審法院卷【二】第六六至六八頁），於本院證述伊平日住
    台中市，星期六、日才回南投縣，伊叔叔告訴伊南投市○○○○段第三六四地號土地有遭盜挖，伊就去現場看，看到挖
    土機跟被告子○○，那條路設有檢查哨，伊開車經過檢查哨
    遭攔下，車停在檢查哨旁邊，伊看到被告子○○，被告子○○雖未表明身份，但用機車載伊去看現場工地，現場工地有
    挖土機，還有大卡車在做裝載，伊要求他們停止開挖，因為
    他們侵犯到伊土地，被告子○○說下午一、二點的時候他會
    找市民代表庚○○及立委助理蔡木火到伊家中作協調，伊在
    家中等到下午一、二點對方並沒有來，伊就去警察局報案，
    偕同警方到現場，伊於當日在檢查哨碰到被告子○○之前，
    並未報案或向任何機關反應土地遭盜挖事。當天報案之後雖
    沒有再挖，但後來庚○○說他要再作路，庚○○本來是在伊
    土地山凹裡面挖一個洞，後來他們說要作路，伊始授權在伊
    土地上面的稜線上作路，但後來發現伊被騙，亦有本院審判
    筆錄在卷，被告子○○於本院稱證人己○○可能係記憶錯誤
    ，始會指認伊在工地現場云云，然證人己○○早於九十六年
    五月二日原審法院審理時，即二次明確指述被告子○○在場
    ，並帶伊到施工現場（詳原審卷【二】第六十七、七十一頁
    ），其陳述清楚明確，被告子○○在場，就此並未為任何異
    議或反對表示，於本院始誆稱證人己○○係記憶錯誤云云，
    顯無可採。
  (五)證人即砂石車司機簡裕釧證述：伊有到本案工程現場載過土
    石，時間應該是伊在警察局說的時間（按簡裕釧於警詢時證
    稱：約在九十四年九月間，正確時間伊不很清楚等語。），
    伊有載過一車，警察叫伊不要再去了；是無線電臺呼號叫海
    龍叫伊去載的，臺號海龍呼叫說工業區山上有級配、有砂石
    ，載到碧興路的再興砂石場，一米六十元；伊有將砂石載到
    再興砂石場，載了十一立方米，一米六十元，在再興砂石場
    一個好像老闆娘的人拿錢給伊；伊在現場有看到二臺挖土機
    ，一臺在挖，一臺在旁邊，現場有十幾臺砂石車，只有伊往
    碧興路，其他人路線跟伊不一樣，有的往南投市市區方向行
    進，至於載到那裡，伊不知道等語（見原審卷【二】第一一
    四至一一九頁）。
  (六)證人陳德鑫證述：伊的綽號叫棟樑，無線電臺呼、臺號也是
    棟樑臺號；伊得知本件工程有廢土可以購買是因為伊在無線
    電頻道上聽到有人呼叫，伊跑去工地看，遇到被告乙○○，
    伊就向被告乙○○買，以十二萬元買一千多立方米土方；被
    告乙○○拿給伊一份簡易棄土企劃書，說多的廢土可以外運
    ，所以伊認定該砂石是合法的；這些砂石伊全部賣給再興砂
    石場，伊有請張劍秋去再興砂石場蔡志宗那裡請領貨款，請
    領了二十二萬一千零四十元；伊是用無線電呼叫，說工地現
    場有砂石可以載，但也不知道回答的人是誰，不知道誰去載
    的，有去載的人拿簽單向伊領錢，伊不知道司機的正確名字
    ，伊看到單子就發，單子早就沒有了，一臺車一千多元，發
    了多少錢伊忘記了，總共載了一千多立方米等語（見原審卷
    【二】第一三二至一三六頁）。
  (七)證人蔡志宗證述：伊是再興砂石場的實際負責人，九十四年
    十月伊有向綽號棟樑的人買過砂石，棟樑就是在庭上的陳德
    鑫；伊付給棟樑二十二萬多元，就是卷附現金支出傳票的錢
    （詳見九十五年度偵字第五二二號卷【一】第七九頁），有
    的司機直接向伊領，伊再從要給棟樑的款項扣除，有的司機
    是向棟樑領；是棟樑主動來找伊的，棟樑拿簡易廢土計劃書
    給伊看，因為上面有記載挖方米數，伊才認為是合法的等語
    （見原審卷【二】第一四○至一四三頁）。另依該現金支出
    傳票之記載，日期為九十四年十月十四日，摘要為「十月十
    一日至十月十三日原料一二二八米一八○」，金額為二十
    二萬一千零四十元（現金支出傳票為從事業務之人於業務上
    所須製作之紀錄文書，又未見何顯不可信之情況，依刑事訴
    訟法第一百五十九條之四，自有證據能力，又上述證人蔡志
    宗在偵查中所述，並未經具結，然所述內容與上述具證據能
    力之現金支出傳票及證人陳德鑫在法院證述並無不合，縱認
    蔡志宗偵查所述並無證據能力，是排除為本案證據資料，本
    院認定事實亦無差異，併予明。)
  (八)證人即砂石車司機洪瑞男證述：九十四年十月伊有到本案工
    程現場載過土石，是阿維即在庭的被告子○○打電話叫伊去
    載的，阿維問伊是否要載級配去垃圾場，伊問阿維是否合法
    ，阿維說合法的，因為進入掩埋場都是合法的，伊載了五天
    、三十幾個車次；除伊與簡志宗外，現場尚有七、八臺砂石
    車，其他車輛往不同方向；現場除被告子○○外，被告乙○○也有在場，伊去現場時，大部分都有看到被告乙○○，被
    告乙○○都在現場聊天，也有在指揮挖土機及砂石車，伊載
    運砂石的費用好像是跟被告乙○○拿的等語（見原審卷【二
    】第一二七至一二九頁）。又依卷附砂石進場證明書（見南
    投縣政府警察局投警刑偵三字第○九五○○八二六二四號偵
    查卷第一四一頁）所示，本案工程之棄土由砂石車載至南投
    市垃圾掩埋場之數量合計四十四車次，共約六百十六立方公
    尺。
  (九)綜上各情，足證被告子○○、乙○○均有在上開他人山坡地
    內，擅自從事採取土石經營之行為，且二人就本案犯行具有
    犯意聯絡，理由如下：
  1.本案工程變更設計後之挖方為一千三百八十七立方公尺，且
    挖取之土石應運至南投市垃圾掩埋場，不得外運至其他地方
    ，惟本件採取之砂石，僅約六百十六立方公尺載運至南投市
    垃圾掩埋場，另透過陳德鑫及簡裕釧等砂石車司機，將一千
    二百二十八立方公尺砂石載運並販售予再興砂石行負責人蔡
    志宗，足證本件有擅自從事採取土石並將土石出售之事實。
  2.依證人丙○○之證詞及卷附委託契約，丙○○於承包本案工
    程之後，即以九萬元之價格再將本案工程委託被告乙○○處
    理，且丙○○除了第一次開工時帶同被告乙○○至本案工程
    現場插界址之外，並未再參與本案工程之施作，足證本案工
    程應係由被告乙○○施作。且依證人丙○○之證詞，丙○○
    有告訴被告乙○○本案工程挖取之土石應載去南投市公所垃
    圾掩埋場，不可以載出去賣；又依證人陳德鑫之證詞，陳德
    鑫以十二萬元向被告乙○○購買一千多立方米本案工程挖取
    之土方，足證被告乙○○明知本案工程挖取之土石不可外運
    出售，但卻販賣予陳德鑫。
  3.依證人己○○之證詞，本案工程變更設計之前，並在證人己○○報案前，被告子○○即身處本案工程檢查哨，並帶證人
    己○○至工地察看，顯見被告子○○於本案工程施作之初即
    已身處在工地現場，並處理本案工程引起之糾紛。證人己○○在現場檢查哨碰到被告子○○前，並未報案或向任何機關
    反應，有審判筆錄可參，證人己○○既未報案或向任何機關
    反應，難想像被告子○○究竟在該檢查哨作何種選民服務，
    顯係為壟斷把持盜取土石之利益，始有設立檢查哨以管控砂
    石車進出，並避免遭他人發現或盜採，再依證人洪瑞男之證
    詞，本案工程變更設計之後，被告子○○叫洪瑞男將工程挖
    取之土石載運至南投市垃圾掩埋場，並告知洪瑞男本案工程
    為合法之工程，顯見被告子○○有權處理本案工程開挖之土
    石。綜觀證人己○○、洪瑞男之證詞，被告子○○於本案工
    程施作之初至變更設計之後，均在本案工程現場，並處理本
    案工程之重要事宜，足證被告子○○對於本案工程應具有指
    揮、監督之權限，其與被告乙○○俱為本案工程之現場實際
    負責人無訛。
  4.依證人洪瑞男之證詞，本案工程現場除了被告子○○之外，
    尚有被告乙○○，且被告乙○○亦有在指揮挖土機及砂石車
    ，即被告乙○○在本案工程現場亦負責指揮工作，顯見被告
    子○○及乙○○對於本案工程均有權限，尤有甚者，被告子
    ○○叫洪瑞男至本案工程載運土石，而洪瑞男卻向被告乙○○領取報酬，綜上足證被告子○○與乙○○應具有犯意聯絡
    。
  (十)綜上，被告子○○、乙○○所辯均係卸責之詞，不足以採信
    ，其等犯行均至堪認定，應依法論科。
二、論罪科刑之理由：
  (一)核被告子○○、乙○○所為，係違反山坡地保育利用條例第
    十條關於不得擅自從事第九條第一項第四款採取土石經營行
    為之規定，而犯同條例第三十四條第一項之罪。又山坡地保
    育利用條例第三十四條第一項規定之擅自採取土石使用罪，
    以行為人違反同條例第十條、第九條第四款在他人山坡地內
    ，不得擅自從事採取土石使用之規定為犯罪構成要件。其立
    法目的固重在山坡地自然生態景觀、涵養水源等水土保持處
    理與維護，及資源保育之有效利用，然其同時規範不得在他
    人山坡地內，擅自從事採取土石使用之犯行，本質上即為刑
    法第三百二十條第一項竊盜罪之特別規定，自不應再論以竊
    盜罪名（參考最高法院九十二年度臺非字第二三二號判決意
    旨）。故被告子○○、乙○○不另論以刑法第三百二十條第
    一項之竊盜罪。
  (二)公訴人認被告子○○、乙○○均係犯水土保持法第三十二條
    第一項所規定，違反水土保持法第八條第一項第三、五款之
    規定，濫墾致生水土流失罪之罪嫌，尚有未洽（詳如後述）
    ，惟其基本社會事實同一，本院自應予以審理，並變更起訴
    法條。
  (三)被告子○○、乙○○擅自從事採取土石之經營之行為，係於
    九十四年八月下旬至同年十月間，先後多次在該處所為，各
    行為之獨立性較為薄弱，顯係基於同一違反山坡地保育利用
    條例第三十四條第一項規定之犯意下所為接續行為，應為接
    續犯而僅論以一罪（參考最高法院八十六年度臺上字第三二
    九五號判例意旨）。又被告子○○、乙○○擅自採取之土石
    ，雖在數個地號土地上，並有數個所有權人，然山坡地保育
    利用條例第三十四條第一項之罪，其保護之法益，尚重在山
    坡地自然生態景觀、涵養水源等水土保持處理與維護，及資
    源保育之有效利用，即重在公共利益之維護，其罪數應以行
    為之個數定之，故應僅論以一罪。
  (四)被告子○○、乙○○利用不知情之挖土機司機、砂石車司機
    為上開擅自從事採取土石之經營之犯行，應論以間接正犯。
  (五)按刑法業於九十四年一月七日修正通過，於同年二月二日公
    布，並於九十五年七月一日施行。依修正後刑法第二條第一
    項規定：「行為後法律有變更者，適用行為時之法律。但行
    為後之法律有利於行為人者，適用最有利於行為人之法律。
    」，茲核：
  1.有關共同正犯部分，修正後刑法第二十八條規定「二人以上
    共同實行犯罪之行為者，皆為正犯」，與修正前刑法第二十
    八條規定「二人以上共同實施犯罪之行為者，皆為正犯」相
    較，僅有「實行」與「實施」之差異。依據立法說明，修正
    後刑法第二十八條旨在排除「陰謀共同正犯」與「預備共同
    正犯」。本案無論依修正後刑法或修正前刑法，均無礙於共
    同正犯之成立，不生有利不利之情形。
  2.刑法有關累犯之規定，九十五年七月一日修正公布施行前之
    刑法第四十七條規定：「受有期徒刑之執行完畢，或受無期
    徒刑或有期徒刑一部之執行而赦免後，五年以內再犯有期徒
    刑以上之罪者，為累犯，加重本刑至二分之一。」，修正後
    同條第一項則規定：「受徒刑之執行完畢，或一部之執行而
    赦免後，五年以內故意再犯有期徒刑以上之罪者，為累犯，
    加重本刑至二分之一。」，修正後之規定係限制以故意再犯
    者為限，方成立累犯。查被告子○○曾受如事實欄一所示有
    期徒刑之宣告並經執行完畢，此有刑案資料查註紀錄表及臺
    灣高等法院被告前案紀錄表等附卷可參，其受前揭有期徒刑
    之執行完畢後，於五年以內故意再犯本件有期徒刑以上之罪
    ，不論依修正前之刑法第四十七條或修正後之刑法第四十七
    條第一項之規定，均構成累犯，對被告子○○而言，並無有
    利或不利之情形。
  3.又上述共犯及累犯之規定，不論依修正前、後之刑法，對被
    告之罪責均無影響，應依一般法律適用之原則，逕依現行有
    效刑法之規定（參考最高法院九十五年度台上字第五五八九
    、五六六九、九十六年度台上字第四一八五號判決意旨）。
  (六)被告子○○、乙○○間，就上開犯行，有犯意聯絡及行為分
    擔，應依刑法第二十八條規定論以共同正犯。
  (七)被告子○○曾受如事實欄一所示有期徒刑之宣告並經執行完
    畢，業如前述，其於五年內故意再犯本件有期徒刑以上之罪
    ，為累犯，應依刑法第四十七條第一項之規定加重其刑。
  (八)原審以被告子○○、乙○○犯罪事證明確，予以論罪科刑，
    固非無見，然查：(1)中華民國九十六年罪犯減刑條例於九十
    六年七月十六日生效，被告子○○、乙○○犯罪時間在九十
    六年四月二十四日以前，所犯之罪合於減刑條件，原審未及
    適用減刑，尚有不及；(2)本案有關刑法第二十八條、第四十
    七條應逕適用現行刑法，原審認應依修正前刑法，亦非無違
    誤，被告子○○上訴意旨否認犯罪，檢察官上訴意旨認本案
    工程不應以議價方式招標云云雖無可採，但原審判決既有如
    上瑕疵，即屬無可維持，應由本院予以撤銷改判，爰審酌被
    告子○○、乙○○：(1)分別利用立法委員陳志彬服務處秘書
    之身份、施作本案工程之機會為本件犯行；(2)犯罪之動機、
    目的，手段為利用不知情之挖土機司機挖掘、砂石車司機運
    送土石，並出售予不知情之陳德鑫，其等各別參與犯罪之情
    節，所生危害情形及犯罪所得；(3)犯罪後均否認犯行，態度
    不佳等一切情狀，分別量處如主文第二、三項所示之刑，並
    依法減刑及就被告乙○○部分諭知易科罰金之折算標準（被
    告乙○○行為後，罰金罰鍰提高標準條例第二條業已刪除，
    而刑法第四十一條第一項前段關於易科罰金之折算標準，於
    九十四年二月二日修正公布，已由舊法之銀元一百元、二百
    元、三百元修正為新台幣一千元、二千元、三千元，因屬科
    刑規範事項之變更，其折算標準為裁判時所應諭知，自有就
    新舊法規定比較之必要，經比較新舊法結果，以被告行為時
    之舊法較為有利於被告，是依現行刑法第二條第一項之規定
    ，應適用被告行為時之舊法即依修正前刑法第四十一條第一
    項前段，九十五年五月十七日修正前罰金罰鍰提高標準條例
    第二條之規定，諭知以銀元三百元折算一日為易科罰金之折
    算標準。）
  (九)雖公訴人引用臺灣省水土保持技師公會至現場鑑定之結果，
    認為本案工程現場Ａ區（即變更後之施工地點，詳見九十四
    年十二月二十二日南投縣政府警察局現場會勘示意圖第一工
    區）及Ｂ區（即原施工地點，見上開南投縣政府警察局現場
    會勘示意圖第二工區）共計盜採砂石達十八萬八千三百六十
    二立方公尺，並造成大範圍地表裸露，已生水土流失之事實
    （詳見九十五年度偵字第五二二號卷卷【二】第一六八至一
    九七頁），故認被告等涉犯水土保持法第三十二條第一項濫
    墾致生水土流失罪嫌云云。惟查：I臺灣省水土保持技師公
    會至現場鑑定之日期為九十五年六月九日，而被告癸○○於
    九十四年十月十八日至現場會勘時，發現現場有超挖之情形
    ，即要求廠商停止施工，後來南投市公所於同年十月二十四
    日即發函承包廠商停止開挖工作，二者時間上已相隔七個多
    月，其間涉及有無被雨水沖刷、被他人盜採等諸多不確定之
    各項因素；II證人己○○於原審法院審理時亦證述：現在現
    場情形，有雨水沖刷嚴重，有土石落下來等語（見原審卷【
    二】第七二頁）。是上開臺灣省水土保持技師公會鑑定報告
    應無法採為認定本件被告犯罪之證據。此外亦無積極證據足
    以證明被告子○○、乙○○擅自從事採取土石之行為有致生
    水土流失之事實，故難認被告子○○、乙○○所為並有違反
    水土保持法第三十二條第一項之情形，爰改依山坡地保育利
    用條例第十條關於不得擅自從事第九條第一項第四款之罪處
    斷。
  (十)又按山坡地保育利用條例第三十四條第五項規定，犯本條之
    罪，其墾殖物、工作物、施工材料及所使用之機具沒收之，
    係採相對義務沒收之規定。又該條項並未特別規定「不問屬
    於犯人與否，沒收之」，是上開墾植物、工作物、施工材料
    及所使用之機具，仍應適用刑法第三十八條第三項前段，以
    屬於犯人所有者為限，始應予沒收 (參照最高法院九十三年
    度臺上字第二八二五、二七五一號判決意旨）。被告子○○
    、乙○○係利用不知情之挖土機司機、砂石車司機為上開擅
    自從事採取土石之經營之犯行，業如前述，該等挖土機、砂
    石車並非被告子○○、乙○○所有之物，又非違禁物，爰不
    予宣告沒收。
乙、不另為無罪諭知部分：
一、公訴意旨另認為：被告癸○○前於九十一年七月至九十五年
    一月間擔任南投市公所工務課課長，被告壬○○自九十四年
    三月間起即擔任南投市公所工務課技士迄今，二人均係依據
    法令從事公務之人員。被告子○○於九十四年八月中旬以立
    法委員陳志彬服務處之秘書身份，以協助南投市永豐里居民
    陳情之名義，要求被告癸○○、壬○○將本案工程指定由被
    告丙○○提供之人頭即奕富公司以九萬五千元之價格承包完
    成，為掩人耳目，再由奕富公司於同年八月間與被告乙○○
    簽約，將本案工程之土方運棄業務以九萬元轉包予被告乙○○，然本案工程實則由被告子○○一手包辦，其係利用人頭
    層層轉包之不實方式，使被告癸○○、壬○○配合登載於職
    務上製作之工程預算書等公文書，而逃避查緝，足生損害於
    公文書之正確性。按本案工程原設計在南投市○○○○段第
    三六三、三六四地號上之三公尺寬、九十公尺長、挖方九十
    立方公尺，並鋪設水泥路面等工程項目，為依據「農路設計
    規範」辦理之農路改善工程，且因工程地點坐落在山坡地保
    育區，為己○○等人所有私有土地，依據水土保持法之規定
    應先取得地主土地使用同意書，並申請水土保持計畫後，方
    可辦理開工。被告壬○○明知於九十四年八月間本案工程尚
    未取得前述施工地點地主之土地使用同意書，且尚未依法申
    請水土保持計畫，逕同意奕富公司人員及被告子○○進場施
    工，其間開工日期未向南投市公所報淮，亦無相關監工日誌
    ，迄九十四年八月底本案工程因未能取得施工地點地主同意
    而暫停。被告子○○等人為使工程繼續進行，遂提供變更工
    程設計明細資料，將施工地點變更為南投市○○○○段第三
    六五、三六六、三六六之一地號（上開地號土地為施天庚等
    人所有，且均為山坡地保育區），工程設計變更為八公尺寬
    、四百公尺長農路，山坡面挖方一千三百七十八立方公尺，
    且刪減鋪設水泥路面等工程項目（原農路改善工程違法變更
    為農路新建土方工程，依職權應由南投市公所完成徵收後再
    為辦理），持以要求被告癸○○、壬○○配合辦理，經被告
    癸○○、壬○○勘查變更設計現場後，明知變更設計後施工
    地點與原施工地點不同，變更設計後工程（農路新建土方工
    程）與原設計工程（農路改善工程）目的與性質、行政程序
    完全不同，變更設計項目均已違反農路設計規範與水土保持
    法等相關法令，竟仍逕予簽核同意辦理變更，以配合被告子
    ○○圖得不法所有。本案工程變更設計後，被告子○○即利
    用施作工程之機會，於九十四年九、十月間，由被告子○○
    僱用不知情之砂石車司機洪瑞男、簡志宗、陳德鑫等人挖取
    上開地號土地之砂石外運販售。本案工程施工期間，該轄區
    所屬之南投縣政府警察局南投分局鳳鳴派出所接獲民眾檢舉
    該地遭人濫墾及非法採取土石，遂於九十四年九月十二日會
    同南投縣政府等相關單位勘查工程現場，以會勘紀錄方式要
    求南投市公所提出相關土地使用同意書等資料。被告癸○○
    及壬○○明知本案工程尚未取得變更後之施工地點即南投市
    ○○○○段三六五、三六六、三六六之一地號等地主土地使
    用同意書，卻於九十四年九月十二日出具內容不實之投市工
    字第○九四○○一九八六四號函，向南投縣政府警察局及南
    投縣政府警察局南投分局鳳鳴派出所偽稱本案工程已取得土
    地使用同意書，足生損害於公文書之正確性，使該違規核准
    施工及盜採砂石之犯行未遭查處。嗣經函請臺灣省水土保持
    技師公會現場鑑定結果，被告子○○、乙○○於本工程現場
    Ａ區（即變更後之施工地點）Ｂ區（即原施工地點）共計盜
    採砂石達十八萬八千三百六十二立方公尺，並造成大範圍地
    表裸露，已生水土流失之事實。被告子○○及乙○○盜採之
    砂石，除其中六百十六立方公尺載運至南投市垃圾掩埋場，
    另透過砂石車司機陳德鑫販售一千餘立方公尺砂石予再興砂
    石行負責人蔡志宗外，其餘約一萬六千餘立方公尺砂石販售
    流向不明。因認被告子○○、乙○○另涉犯貪污治罪條例第
    四條第一項第三款之工程舞弊罪、刑法第二百十六條、第二
    百十三條之行使公務員登載不實文書罪嫌及刑法第二百十六
    條、第二百十四條之行使使公務員登載不實文書罪嫌等語。
二、按犯罪事實，應依證據認定之，無證據不得認定犯罪事實；
    不能證明被告犯罪者，應諭知無罪之判決，刑事訴訟法第一
    百五十四條第二項、第三百零一條第一項分別定有明文。又
    刑事訴訟法第一百六十一條已於民國九十一年二月八日修正
    公布，其第一項規定：檢察官就被告犯罪事實，應負舉證責
    任，並指出證明之方法。因此，檢察官對於起訴之犯罪事實
    ，應負提出證據及說服之實質舉證責任。倘其所提出之證據
    ，不足為被告有罪之積極證明，或其指出證明之方法，無從
    說服法院以形成被告有罪之心證，基於無罪推定之原則，自
    應為被告無罪判決之諭知（參考最高法院九十二年度臺上字
    第一二八號判例意旨）。
三、經查；
  (一)就被告子○○、乙○○涉與被告癸○○、壬○○共犯貪污治
    罪條例第四條第一項第三款罪嫌部分：
  1.按貪污治罪條例第四條第一項第三款之犯罪態樣，明定為「
    建築或經辦公用工程或購辦公用器材、物品，浮報價額、數
    量或收取回扣，或有其他舞弊情事者」，係屬公務員之重大
    貪污行為，為同條例第六條第一項第四款公務員圖利罪之特
    別規定。所謂「浮報價額、數量」，係指就原價額、數量故
    為提高，以少報多，從中圖利而言；又「回扣」指就應付給
    之建築材料費或工程價款，向對方要約，提取一定比率，或
    扣取其中一部分，圖為自己不法之所有。則有關「其他舞弊
    情事」之概括補充性規定，應指與浮報價額、數量、收取回
    扣等獲取不法利益者有同等危害性，方可相提併論，例如偷
    工減料、以劣品冒充上品、以膺品代替真品等是（參考最高
    法院九十三年度臺上字第二二九三號、九十四年度臺上字第
    二一一四號、九十五年度臺上字第六四六號、九十六年度臺
    上字第一○七九號判決意旨）。換言之，本條款之規定係貪
    污治罪條例所規定法定刑最嚴重之貪污行為態樣，是所謂「
    其他舞弊情事」之行為態樣，應屬該條款之概括及補充規定
    ，解釋上必須行為人有較同條例第五條、第六條行為態樣更
    為嚴重之行為，且應與立法者所例示之「浮報價額、數量、
    收取回扣」等行為有足以等同視之之危害及可罰性，並且所
    謂「浮報價額、數量，收取回扣」之行為，主觀上須有獲取
    不法利益之「犯意」，客觀上須有獲取不法利益之「結果」
    ，是所謂「其他舞弊情事」之行為，解釋上必須因而「獲取
    不法利益」，始不致與同條款之行為，甚至本條例其他行為
    態樣之處罰，產生輕重失衡之結果。以下即就本案之情形加
    以論述。
  2.按公告金額十分之一以下（依現行規定為十萬元以下）採購
    之招標，得不經公告程序，逕洽廠商採購，免提供報價或企
    劃書。中央機關未達公告金額採購招標辦法第五條定有明文
    。又南投市公所九十四年度辦理十萬元以下小型工程計一百
    五十八件，採購之方式，均採議價方式辦理一節，有南投市
    公所九十五年五月十四日投市工字第○九六○○○九六三○
    號函在卷可憑（見原審卷卷【二】第二六五頁）。故本案工
    程並未採公開招標之採購方式，而係採議價之方式辦理，並
    不違反政府採購法等相關規定，亦符合南投市公所承辦人員
    辦理十萬元以下工程採購之方式。
  3.證人王文獻於原審法院審理時證述：本案工程是伊爭取的，
    是伊向莊文斌議員爭取配合款，伊的意思是只要能打通荔枝
    王景點通到南崗工業區○道路就好，如何設計由市公所決定
    等語（見原審卷卷【二】第三○五至三○八頁）。依證人王
    文獻前述證詞，其等爭取本案工程之主要目的在於希望打通
    通往荔枝王景點之道路，故本案工程於變更設計前、後均符
    合王文獻等人爭取本案工程之目的。
  4.依證人王文獻、庚○○於原審法院審理時之證詞，本案工程
    變更施作地點之原因，乃在於原來施作地點有地主後來變卦
    沒有同意施作（見原審卷卷【二】第二九四、三○八頁）。
    故本案工程變更設計應有正當理由。另證人陳存鎗於原審審
    理時證述：伊從七十四年六月到九十一年七月間擔任南投市
    公所工務課課長，九十一年七月後擔任專員，九十五年四月
    起又擔任工務課長迄今；十萬元以下小型工程，只要是施作
    地點之地主同意，報核准手續，十萬元以下由市長同意，就
    可以變更設計等語（見原審卷卷【三】第二一、二四頁）。
    依證人陳存鎗此證詞，本案工程變更設計之程序並無違法之
    處。
  5.依證人陳存鎗、證人即曾任南投市公所工務課技佐、技士之
    鄒金鐘於原審審理時之證詞，就其等處理經驗，十萬元以下
    之小型工程，不曾辦理過徵收私人土地，而係請土地地主同
    意無償提供土地供使用（見原審卷卷【三】第十三、二二、
    二三頁）。故本案工程未辦理徵收，而係請相關土地地主同
    意無償提供土地供使用，並不違反南投市公所之慣例。
  6.依證人陳存鎗於原審法院審理時之證詞，本案工程變更設計
    後之單價是合理，農路工程也有可能只有作粗胚的，有補助
    經費再完成後續的工程（見原審卷卷【三】第二六、二七頁
    ）。故本案工程變更後的項目只有挖方及廢方運棄，尚屬合
    理。另依證人王文獻於原審法院審理時之證詞，本案工程先
    做，後面另有向縣政府、參山國家風景區管理處爭取經費（
    見原審卷卷【二】第三○七頁）。故本案工程亦可能俟有補
    助經費再完成後續工程。
  7.至於本案工程變更設計後之路寬為八公尺，雖與行政院農業
    委員會所頒布之行政規則即農路設計規範第十二條所規定，
    既有農路之路寬係在二點五公尺以上六公尺以下不符，惟被
    告癸○○、壬○○等人仍簽核本案工程變更設計，應難認與
    浮報價額、數量、收取回扣等獲取不法利益者有同等危害性
    ，尚與前揭最高法院判決闡釋所謂「其他舞弊情事」之情形
    有間。又本案工程變更設計前之路寬為三公尺，嗣於九十四
    年八月三十日南投市市民提出陳情書，陳請南投市公所將本
    案工程之路寬為十公尺等情，有陳情書在卷可佐（見南投縣
    政府警察局投警刑偵三字第○九五○○八二六二四號偵查卷
    第一三二、一三三頁），是本案工程變更設計後之路寬為八
    公尺，亦應係斟酌南投市市民陳情後所為之決定，亦無非為
    民眾利益，並非無端變更本案工程之路寬。
  8.此外亦無積極證據足以證明被告癸○○等人有「其他舞弊情
    事」之事實。
  (二)就被告子○○、乙○○涉與被告癸○○、壬○○共犯刑法第
    二百十六條、第二百十三條行使公務員登載不實文書罪嫌部
    分：
  1.證人即陳志彬立委服務處主任蔡木火於原審法院審理時證述
    ：九十四年九月十二日鳳鳴派出所通知服務處說十二日下午
    要一起去會勘，那天被告子○○不在，所以由伊去，伊到現
    場時，南投市公所沒有派人去，鳳鳴派出所警員叫伊要通知
    公所派人來，鳳鳴派出所警員電話通知被告壬○○，被告壬○○出差，請伊再打電話到公所找其他可以負責人的來，但
    經辦人員都已經出差，伊跟課長即被告癸○○報告說鳳鳴派
    出所警員說公所人員一定要來協同會勘，後來課長自己過來
    ，課長問伊說有沒有土地同意書，伊在現場遇到庚○○與地
    主施朝旺，伊問庚○○說同意書有沒有蓋出來；伊說的同意
    書就是地主有簽名在上面的工程圖，也就是卷附工程剖面圖
    （見原審卷【二】第一六四頁），這張是九十四年九月十二
    日下午，庚○○拿給伊的，伊拿到剖面圖後，送到公所給主
    辦人壬○○，壬○○剛好出差還沒有回來，伊就向課長問被
    告壬○○的行動電話，然後打給被告壬○○，伊說同意書已
    經帶來，請被告壬○○發文給警察局，被告壬○○問伊課長
    在不在，請課長代為打給警察局的公文，伊有轉告課長，課
    長打好公文之後，伊在公所工務課等被告壬○○回來，再將
    課長打好的公文連同剖面圖轉交給被告壬○○；因為被告壬○○與被告癸○○關係不好，所以由伊在工務課等被告壬○○回來，再將剖面圖交給被告壬○○；同意書上所載「同意
    提供土地作為道路使用同意人及中華民國九十四年九月十二
    日」這些字是伊當天寫的，本來庚○○拿給伊時並沒有寫時
    間，伊送到公所時，被告壬○○說要填時間，伊再填寫中華
    民國九十四年九月十二日，所以才押日期等語（見原審卷卷
    【二】第二七九至二八二、二八六頁）。
  2.證人庚○○於原審法院審理時證述：伊有經手卷附剖面圖，
    地主會簽名在剖面圖上是因為地主要知道草圖，地主不知道
    路要開在那邊，怕以後路亂開，所以要求先看草圖；剖面圖
    是伊親自交給地主簽名的等語（見原審卷卷【二】第二九六
    頁）。
  3.證人施朝旺於原審法院審理時證述：土地開挖之前，伊有簽
    同意書，卷附道路剖面圖上面簽名是伊簽的等語（見原審卷
   【二】 第七四、七六頁）。另證述：本件土地施天庚都有授
    權給伊處理，卷附剖面圖上面施天庚的名字是伊寫的，伊在
    剖面圖上簽施天庚名字的意思是同意土地作為道路使用等語
    （見原審卷卷【三】第一三八頁）。
  4.證人施朝庸於原審審理時證述：卷附剖面圖上面施朝庸的簽
    名是伊簽的，是庚○○代表拿給伊簽的等語（見原審卷卷【
    二】第八二至八四頁）。
  5.證人施天庚於原審審理時證述：卷附剖面圖上面施天庚的名
    字，不是伊寫的，簽同意書的事情伊都交給施朝旺處理剖面
    圖上面施天庚名字如果是施朝旺替伊寫的，伊也同意等語（
    見原審卷卷【三】第六、七頁）。
  6.證人己○○於本院證述伊在發現其土地遭挖掘而報案後，有
    同意在山頂上開路。
  7.證人辛○○於本院證述工程變更設計前後，伊均有同意提供
    土地作「南投市○○里○路改善工程」施工之用，戊○○、
    丁○○亦有同意，然第一次施工後的第一天，戊○○說如果
    這樣開工的話，他的土地就沒有了，工程始停下來，原審卷
    (二)第一六四頁剖面圖即為同意書，有經伊簽名等情無訛。
  8.證人丁○○於本院證述伊有無同意提供土地作「南投市○○
    里○路改善工程」施工之用，同意書寫了二次，原審卷(二)第
    一六四頁剖面圖上姓名係伊所簽。
  9.證人戊○○於本院證述伊原有同意提供土地作「南投市○○
    里○路改善工程」施工之用，第一次是用信紙寫的同意書，
    但第一次施工後，因會造成伊無法工作，所以反對，但變更
    方案後，伊有同意，並書立同意書，原審卷亃(二)第一六四頁
    剖面圖上伊姓名係伊所簽等情無訛。
  10.依證人蔡木火、庚○○、施天庚、施朝庸、施朝旺、辛○○
    丁○○、戊○○等人前述證詞，被告癸○○於九十四年九月
    十二日至現場會勘前，其等已在道路剖面圖影本上簽名（其
    中施天庚係授權施朝旺處理），同意提供土地作為本案工程
    道路使用，證人己○○亦證述變更設計後伊有同意，上開道
    路剖面圖影本上施天庚、施朝庸、施朝旺、辛○○、丁○○
    、戊○○等人之簽名，應可認為係所謂「土地使用同意書」
    ，故南投市公所九十四年九月十二日投市工字第○九四○○
    一九八六四號函所載「本所已取得土地同意書」，應無不實
    。
  (三)就被告子○○、乙○○涉與被告癸○○、壬○○共犯刑法第
    二百十六條、第二百十四條行使使公務員登載不實文書罪嫌
    部分：
  1.被告癸○○、壬○○為登載其等職務上所掌公文書（即工程
    預算書）之公務員，依法理，應無所謂使自己即公務員登載
    不實，即應不成立使公務員登載不實文書罪。
  2.按刑法第二百十四條所謂使公務員登載不實事項於公文書罪
    ，須一經他人之聲明或申報，公務員即有登載之義務，並依
    其所為之聲明或申報予以登載，而屬不實之事項者，始足構
    成，若其所為聲明或申報，公務員尚須為實質之審查，以判
    斷其真實與否，始得為一定之記載者，即非本罪所稱之使公
    務員登載不實（參考最高法院七十三年度臺上字第一七一○
    號判例意旨）。據此，丙○○以奕富公司名義提出之工程估
    價單等資料，被告壬○○等承辦公務員自應本其職權而為審
    查，即係有實質審查之權限，並非一經聲明即有依該聲明予
    以登載之義務，依照上開判例意旨，被告等此部分所為，尚
    與刑法第二百十六條、第二百十四條之行使使公務員登載不
    實罪構成要件有間。
四、綜上所述，被告子○○、乙○○上述罪嫌尚不能證明，惟依
    公訴意旨，二人此部分犯行與前揭經本院認定成罪部分具有
    刑法修正前牽連犯之裁判上一罪關係，本審判不可分原則，
    爰不另為無罪諭知，併此明。
乙、上訴駁回部分：
一、公訴意旨另認為：被告癸○○前於九十一年七月至九十五年
    一月間擔任南投市公所工務課課長，被告壬○○自九十四年
    三月間起即擔任南投市公所工務課技士迄今，二人均係依據
    法令從事公務之人員。被告子○○於九十四年八月中旬以立
    法委員陳志彬服務處之秘書身份，以協助南投市永豐里居民
    陳情之名義，要求被告癸○○、壬○○將本案工程指定由被
    告丙○○提供之人頭即奕富公司以九萬五千元之價格承包完
    成，為掩人耳目，再由奕富公司於同年八月間與被告乙○○
    簽約，將本案工程之土方運棄業務以九萬元轉包予被告乙○○，然本案工程實則由被告子○○一手包辦，其係利用人頭
    層層轉包之不實方式，使被告癸○○、壬○○配合登載於職
    務上製作之工程預算書等公文書，而逃避查緝，足生損害於
    公文書之正確性。按本案工程原設計在南投市○○○○段三
    六三、三六四地號上之三公尺寬、九十公尺長、挖方九十立
    方公尺，並鋪設水泥路面等工程項目，為依據「農路設計規
    範」辦理之農路改善工程，且因工程地點座落在山坡地保育
    區，為己○○等人所有私有土地，依據水土保持法之規定應
    先取得地主土地使用同意書，並申請水土保持計畫後，方可
    辦理開工。被告壬○○明知於九十四年八月間本案工程尚未
    取得前述施工地點地主之土地使用同意書，且尚未依法申請
    水土保持計畫，逕同意奕富公司人員及被告子○○進場施工
    ，其間開工日期未向南投市公所報淮，亦無相關監工日誌，
    迄九十四年八月底本案工程因未能取得施工地點地主同意而
    暫停。被告子○○等人為使工程繼續進行，遂提供變更工程
    設計明細資料，將施工地點變更為南投市○○○○段三六五
    、三六六、三六六之一地號（上開地號土地為施天庚等人所
    有，且均為山坡地保育區），工程設計變更為八公尺寬、四
    百公尺長農路，山坡面挖方一千三百七十八立方公尺，且刪
    減鋪設水泥路面等工程項目（原農路改善工程違法變更為農
    路新建土方工程，依職權應由南投市公所完成徵收後再為辦
    理），持以要求被告癸○○、壬○○配合辦理，經被告癸○○、壬○○勘查變更設計現場後，明知變更設計後施工地點
    與原施工地點不同，變更設計後工程（農路新建土方工程）
    與原設計工程（農路改善工程）目的與性質、行政程序完全
    不同，變更設計項目均已違反農路設計規範與水土保持法等
    相關法令，竟仍逕予簽核同意辦理變更，以配合被告子○○
    圖得不法所有。本案工程變更設計後，被告子○○即利用施
    作工程之機會，於九十四年九、十月間，由被告子○○僱用
    不知情之砂石車司機洪瑞男、簡志宗、陳德鑫等人挖取上開
    地號土地之砂石外運販售。本案工程施工期間，該轄區所屬
    之南投縣政府警察局南投分局鳳鳴派出所接獲民眾檢舉該地
    遭人濫墾及非法採取土石，遂於九十四年九月十二日會同南
    投縣政府等相關單位勘查工程現場，以會勘紀錄方式要求南
    投市公所提出相關土地使用同意書等資料。被告癸○○及壬○○明知本案工程尚未取得變更後之施工地點即南投市○○○○段三六五、三六六、三六六之一地號等地主土地使用同
    意書，卻於九十四年九月十二日出具內容不實之投市工字第
    ○九四○○一九八六四號函，向南投縣政府警察局及南投縣
    政府警察局南投分局鳳鳴派出所偽稱本案工程已取得土地使
    用同意書，足生損害於公文書之正確性，使該違規核准施工
    及盜採砂石之犯行未遭查處。嗣經函請臺灣省水土保持技師
    公會現場鑑定結果，子○○、乙○○於本工程現場Ａ區（即
    變更後之施工地點）Ｂ區（即原施工地點）共計盜採砂石達
    十八萬八千三百六十二立方公尺，並造成大範圍地表裸露，
    已生水土流失之事實。被告子○○及乙○○盜採之砂石，除
    其中六百十六立方公尺載運至南投市垃圾掩埋場，另透過砂
    石車司機陳德鑫販售一千餘立方公尺砂石予再興砂石行負責
    人蔡志宗外，其餘約一萬六千餘立方公尺砂石販售流向不明
    。因認被告癸○○、壬○○、丙○○涉犯貪污治罪條例第四
    條第一項第三款之工程舞弊罪嫌、水土保持法第三十二條第
    一項罪嫌，刑法第二百十六條、第二百十三條行使公務員登
    載不實文書罪嫌及刑法第二百十六條、第二百十四條行使使
    公務員登載不實文書罪嫌云云。
二、經查；
  (一)就被告癸○○、壬○○、丙○○涉犯貪污治罪條例第四條第
    一項第三款之罪嫌部分：
  1.按貪污治罪條例第四條第一項第三款之犯罪態樣，明定為「
    建築或經辦公用工程或購辦公用器材、物品，浮報價額、數
    量或收取回扣，或有其他舞弊情事者」，係屬公務員之重大
    貪污行為，為同條例第六條第一項第四款公務員圖利罪之特
    別規定。所謂「浮報價額、數量」，係指就原價額、數量故
    為提高，以少報多，從中圖利而言；又「回扣」指就應付給
    之建築材料費或工程價款，向對方要約，提取一定比率，或
    扣取其中一部分，圖為自己不法之所有。則有關「其他舞弊
    情事」之概括補充性規定，應指與浮報價額、數量、收取回
    扣等獲取不法利益者有同等危害性，方可相提併論，例如偷
    工減料、以劣品冒充上品、以膺品代替真品等是（參考最高
    法院九十三年度臺上字第二二九三號、九十四年度臺上字第
    二一一四號、九十五年度臺上字第六四六號、九十六年度臺
    上字第一○七九號判決意旨）。換言之，本條款之規定係貪
    污治罪條例所規定法定刑最嚴重之貪污行為態樣，是所謂「
    其他舞弊情事」之行為態樣，應屬該條款之概括及補充規定
    ，解釋上必須行為人有較同條例第五條、第六條行為態樣更
    為嚴重之行為，且應與立法者所例示之「浮報價額、數量，
    收取回扣」等行為有足以等同視之之危害及可罰性，並且所
    謂「浮報價額、數量、收取回扣」之行為，主觀上須有獲取
    不法利益之「犯意」，客觀上須有獲取不法利益之「結果」
    ，是所謂「其他舞弊情事」之行為，解釋上必須因而「獲取
    不法利益」，始不致與同條款之行為，甚至本條例其他行為
    態樣之處罰，產生輕重失衡之結果。以下即就本案之情形加
    以論述。
  2.按公告金額十分之一以下（依現行規定為十萬元以下）採購
    之招標，得不經公告程序，逕洽廠商採購，免提供報價或企
    劃書。中央機關未達公告金額採購招標辦法第五條定有明文
    。又南投市公所九十四年度辦理十萬元以下小型工程計一百
    五十八件，採購之方式，均採議價方式辦理一節，有南投市
    公所九十五年五月十四日投市工字第○九六○○○九六三○
    號函在卷可憑（見原審卷卷【二】第二六五頁）。故本案工
    程並未採公開招標之採購方式，而係採議價之方式辦理，並
    不違反政府採購法等相關規定，亦符合南投市公所承辦人員
    辦理十萬元以下工程採購之方式。
  3.證人王文獻於原審法院審理時證述：本案工程是伊爭取的，
    是伊向莊文斌議員爭取配合款，伊的意思是只要能打通荔枝
    王景點通到南崗工業區○道路就好，如何設計由市公所決定
    等語（見原審卷卷【二】第三○五至三○八頁）。依證人王
    文獻前述證詞，其等爭取本案工程之主要目的在於希望打通
    通往荔枝王景點之道路，故本案工程於變更設計前、後均符
    合王文獻等人爭取本案工程之目的。
  4.依證人王文獻、庚○○於原審法院審理時之證詞，本案工程
    變更施作地點之原因，乃在於原來施作地點有地主後來變卦
    沒有同意施作（見原審卷卷【二】第二九四、三○八頁）。
    故本案工程變更設計應有正當理由。另證人陳存鎗於原審審
    理時證述：伊從七十四年六月到九十一年七月間擔任南投市
    公所工務課課長，九十一年七月後擔任專員，九十五年四月
    起又擔任工務課長迄今；十萬元以下小型工程，只要是施作
    地點之地主同意，報核准手續，十萬元以下由市長同意，就
    可以變更設計等語（見原審卷卷【三】第二一、二四頁）。
    依證人陳存鎗此證詞，本案工程變更設計之程序並無違法之
    處。
  5.依證人陳存鎗、證人即曾任南投市公所工務課技佐、技士之
    鄒金鐘於原審審理時之證詞，就其等處理經驗，十萬元以下
    之小型工程，不曾辦理過徵收私人土地，而係請土地地主同
    意無償提供土地供使用（見原審卷卷【三】第十三、二二、
    二三頁）。故本案工程未辦理徵收，而係請相關土地地主同
    意無償提供土地供使用，並不違反南投市公所之慣例。
  6.依證人陳存鎗於原審法院審理時之證詞，本案工程變更設計
    後之單價是合理，農路工程也有可能只有作粗胚的，有補助
    經費再完成後續的工程（見原審卷卷【三】第二六、二七頁
    ）。故本案工程變更後的項目只有挖方及廢方運棄，尚屬合
    理。另依證人王文獻於原審法院審理時之證詞，本案工程先
    做，後面另有向縣政府、參山國家風景區管理處爭取經費（
    見原審卷卷【二】第三○七頁）。故本案工程亦可能俟有補
    助經費再完成後續工程。
  7.至於本案工程變更設計後之路寬為八公尺，雖與行政院農業
    委員會所頒布之行政規則即農路設計規範第十二條所規定，
    既有農路之路寬係在二點五公尺以上六公尺以下不符，惟被
    告癸○○、壬○○等人仍簽核本案工程變更設計，應難認與
    浮報價額、數量、收取回扣等獲取不法利益者有同等危害性
    ，尚與前揭最高法院判決闡釋所謂「其他舞弊情事」之情形
    有間。又本案工程變更設計前之路寬為三公尺，嗣於九十四
    年八月三十日南投市市民提出陳情書，陳請南投市公所將本
    案工程之路寬為十公尺等情，有陳情書在卷可佐（見南投縣
    政府警察局投警刑偵三字第○九五○○八二六二四號偵查卷
    第一三二、一三三頁），是本案工程變更設計後之路寬為八
    公尺，亦應係斟酌南投市市民陳情後所為之決定，亦無非為
    民眾利益著眼，並非無端變更本案工程之路寬。
  8.此外亦無積極證據足以證明被告癸○○等人有「其他舞弊情
    事」之事實。
  (二)就被告癸○○、壬○○及丙○○涉犯及水土保持法第三十二
    條第一項罪嫌部分：
  1.就此部分罪嫌，公訴人認被告等人均係犯水土保持法第三十
    二條第一項所規定，違反水土保持法第八條第一項第三、五
    款之規定，濫墾致生水土流失罪之罪嫌，尚有未洽，業如前
    述，茲引用之。
  2.證人即任職南投縣政府水利局之廖宜慶於原審法院審理時證
    述：九十四年十月十八日至現場會勘時，發現現場有超挖之
    情形，被告癸○○即要求廠商停止施工，南投市公所有要求
    於十月十九日停工等語（見原審卷卷【二】第一○○頁）。
    其後南投市公所於九十四年十月二十四日以投市工字第○九
    四○○二三○四二號函要求奕富公司即日起停止開挖工作（
    見九十四年他字第卷第十三頁）。由此足證被告癸○○於發
    現現場有超挖之情形後，立即為制止之動作，並無放任繼續
    超挖之情事。
  3.被告乙○○於原審法院審理時以證人身分證述：伊去廟裡拜
    拜，被告丙○○開挖土機停在戲臺旁，伊問被告丙○○現在
    做什麼事，被告丙○○有在開挖土機及卡車，伊問被告丙○○有沒有小的工程可以給伊做；卷附委託契約書（見南投縣
    政府警察局投警刑偵三字第○九五○○八二六二四號偵查卷
    第一○二、一○三頁）締約人上面簽名是伊簽的，指印也是
    伊蓋的，簽約後隔天丙○○在工地把九萬元交給伊，丙○○
    帶伊去現場用塑膠繩牽完界址後，就沒有再去現場等語（見
    原審卷卷【二】第一七○至一七五頁）。另被告壬○○於原
    審法院審理時以證人身分證述本件工程進行中，沒有與被告
    丙○○接洽過等語（見原審卷卷【二】第一八六頁）。被告
    丙○○於承包本案工程後，即與被告乙○○訂立委託契約，
    將本案工程委由被告乙○○處理，且依證人前揭乙○○、壬○○之證詞，被告丙○○於帶同乙○○至現場牽完界址後，
    就沒有再去現場，尚難以認定被告丙○○有參與本件擅自採
    取土石之行為。
  4.此外亦無積極證據足以證明被告癸○○、壬○○、丙○○與
    被告子○○、乙○○間，就本件擅自採取土石之犯行具有犯
    意聯絡及行為分擔。
  (三)就被告癸○○、壬○○及丙○○涉犯刑法第二百十六條、第
    二百十三條之行使公務員登載不實文書罪嫌部分：
  1.證人即陳志彬立委服務處主任蔡木火於原審法院審理時證述
    ：九十四年九月十二日鳳鳴派出所通知服務處說十二日下午
    要一起去會勘，那天被告子○○不在，所以由伊去，伊到現
    場時，南投市公所沒有派人去，鳳鳴派出所警員叫伊要通知
    公所派人來，鳳鳴派出所警員電話通知被告壬○○，被告壬○○出差，請伊再打電話到公所找其他可以負責人的來，但
    經辦人員都已經出差，伊跟課長即被告癸○○報告說鳳鳴派
    出所警員說公所人員一定要來協同會勘，後來課長自己過來
    ，課長問伊說有沒有土地同意書，伊在現場遇到庚○○與地
    主施朝旺，伊問庚○○說同意書有沒有蓋出來；伊說的同意
    書就是地主有簽名在上面的工程圖，也就是卷附工程剖面圖
    （見原審卷【二】第一六四頁），這張是九十四年九月十二
    日下午，庚○○拿給伊的，伊拿到剖面圖後，送到公所給主
    辦人壬○○，壬○○剛好出差還沒有回來，伊就向課長問被
    告壬○○的行動電話，然後打給被告壬○○，伊說同意書已
    經帶來，請被告壬○○發文給警察局，被告壬○○問伊課長
    在不在，請課長代為打給警察局的公文，伊有轉告課長，課
    長打好公文之後，伊在公所工務課等被告壬○○回來，再將
    課長打好的公文連同剖面圖轉交給被告壬○○；因為被告壬○○與被告癸○○關係不好，所以由伊在工務課等被告壬○○回來，再將剖面圖交給被告壬○○；同意書上所載「同意
    提供土地作為道路使用同意人及中華民國九十四年九月十二
    日」這些字是伊當天寫的，本來庚○○拿給伊時並沒有寫時
    間，伊送到公所時，被告壬○○說要填時間，伊再填寫中華
    民國九十四年九月十二日，所以才押日期等語（見原審卷【
    二】第二七九至二八二、二八六頁）。
  2.證人庚○○於原審法院審理時證述：伊有經手卷附剖面圖，
    地主會簽名在剖面圖上是因為地主要知道草圖，地主不知道
    路要開在那邊，怕以後路亂開，所以要求先看草圖；剖面圖
    是伊親自交給地主簽名的等語（見原審卷卷【二】第二九六
    頁）。
  3.證人施朝旺於原審法院審理時證述：土地開挖之前，伊有簽
    同意書，卷附道路剖面圖上面簽名是伊簽的等語（見原審卷
   【二】第七四、七六頁）。另證述：本件土地地主施天庚都
    有授權給伊處理，卷附剖面圖上面施天庚的名字是伊寫的，
    伊在剖面圖上簽施天庚名字的意思是同意土地作為道路使用
    等語（見原審卷卷【三】第一三八頁）。
  4.證人施朝庸於原審法院審理時證述：卷附剖面圖上面施朝庸
    的簽名是伊簽的，是庚○○代表拿給伊簽的等語（見原審卷
    卷【二】第八二至八四頁）。
  5.證人施天庚於原審審理時證述：卷附剖面圖上面施天庚的名
    字，不是伊寫的，簽同意書的事情伊都交給施朝旺處理剖面
    圖上面施天庚名字如果是施朝旺替伊寫的，伊也同意等語（
    見原審卷【三】第六、七頁）。
  6.證人己○○於本院證述伊在發現其土地遭挖掘而報案後，有
    同意在山頂上開路。
  7.證人辛○○於本院證述工程變更設計前、後，伊均有同意提
    供土地作「南投市○○里○路改善工程」施工之用，戊○○
    、丁○○亦有同意，然第一次施工後的第一天，戊○○說如
    果這樣開工的話，他的土地就沒有了，工程始停下來，原審
    卷(二)第一六四頁剖面圖即為同意書，有經伊簽名無訛。
  8.證人丁○○於本院證述伊有無同意提供土地作「南投市○○
    里○路改善工程」施工之用，同意書寫了二次，原審卷(二)第
    一六四頁剖面圖上姓名係伊所簽。
  9.證人戊○○於本院證述伊原有同意提供土地作「南投市○○
    里○路改善工程」施工之用，第一次是用信紙寫的同意書，
    但第一次施工後，因會造成伊無法工作，所以反對，但變更
    方案後，伊有同意，並書立同意書，原審卷(二)第一六四頁剖
    面圖上伊姓名係伊所親簽。
  10.依證人蔡木火、庚○○、施天庚、施朝庸、施朝旺、辛○○
    丁○○、戊○○等人前述證詞，被告癸○○於九十四年九月
    十二日至現場會勘前，其等已在道路剖面圖影本上簽名（其
    中施天庚係授權施朝旺處理），同意提供土地作為本案工程
    道路使用，證人己○○亦證述變更設計後伊有同意，上開道
    路剖面圖影本上施天庚、施朝庸、施朝旺、辛○○、丁○○
    、戊○○等人之簽名，應可認為係所謂「土地使用同意書」
    ，故南投市公所九十四年九月十二日投市工字第○九四○○
    一九八六四號函所稱「本所已取得土地同意書」，應無不實
    。
  (三)就被告癸○○、壬○○、丙○○共犯刑法第二百十六條、第
    二百十四條行使使公務員登載不實文書罪嫌部分：
  1.被告癸○○、壬○○為登載該公文書（即工程預算書）之公
    務員，依法理，應無所謂使自己即公務員登載不實，即應不
    成立使公務員登載不實文書罪。
  2.按刑法第二百十四條所謂使公務員登載不實事項於公文書罪
    ，須一經他人之聲明或申報，公務員即有登載之義務，並依
    其所為之聲明或申報予以登載，而屬不實之事項者，始足構
    成，若其所為聲明或申報，公務員尚須為實質之審查，以判
    斷其真實與否，始得為一定之記載者，即非本罪所稱之使公
    務員登載不實（參考最高法院七十三年臺上字第一七一○號
    判例意旨）。據此，被告丙○○以奕富公司名義提出之工程
    估價單等資料，被告壬○○等承辦公務員自應本其職權而為
    審查，即係有實質審查之權限，並非一經聲明即有依該聲明
    予以登載之義務，依照上開判例意旨，被告等此部分所為，
    尚與刑法第二百十六條、第二百十四條行使使公務員登載不
    實罪之構成要件有間。
三、綜上等情，被告癸○○、壬○○、丙○○部分，本案並無積
    極明確之證據足認三人確有公訴人所指上開犯行。是揆諸上
    開說明意旨，原審所為此部分無罪判決，尚無違誤，公訴人
    上訴意旨執持前詞指摘原審判決不當，尚無理由，應予駁回
    。
據上論結，應依刑事訴訟法第三百六十八條、第三百六十九條第
一項前段、第三百六十四條、第二百九十九條第一項前段、第三
百條，刑法第二條第一項、第十一條前段，山坡地保育利用條例
第十條、第三十四條第一項，刑法第二十八條、第四十七條第一
項，九十四年二月二日修正公布刑法第四十一條第一項前段，中
華民國九十六年罪犯減刑條例第二條第一項第三款、第七條、第
九條，九十五年五月十七日修正前罰金罰鍰提高標準條例第二條
判決如主文。
本案經檢察官甲○○到庭執行職務。
中    華    民    國    97    年    1     月    31    日
            刑事第一庭  審判長法  官  陳  紀  綱
                              法  官  張  智  雄
                              法  官  姚  勳  昌
上列正本證明與原本無異。
如不服本判決應於收受送達後十日內向本院提出上訴書狀，其未
敘述上訴之理由者並得於提起上訴後十日內向本院補提理由書（
均須按他造當事人之人數附繕本）。
                              書記官  吳  宗  玲
中    華    民    國    97    年    1     月    31    日
附錄本案論罪科刑法條：
山坡地保育利用條例第十條
在公有或他人山坡地內，不得擅自墾殖、占用或從事前條第 1 款
至第9款之開發、經營或使用。
山坡地保育利用條例第三十四條第一項
違反第 10 條規定者，處 6 月以上 5 年以下有期徒刑，得併科
新台幣 60 萬元以下罰金。


司法院資訊處製作；財團法人民間司法改革基金會備份。
